【裁判字號】    98,上更(一),530
【裁判日期】    990129
【裁判案由】    偽造文書等
【裁判全文】
臺灣高等法院刑事判決             98年度上更(一)字第530號
上  訴  人  臺灣板橋地方法院檢察署檢察官
上  訴  人
即  被  告  乙○○
選任辯護人  林炳煌律師
選任辯護人  李勇三律師
上列上訴人因被告偽造文書等案件，不服臺灣板橋地方法院95年
度訴字第1238號，中華民國96 年4月30日第一審判決（起訴案號
：臺灣板橋地方法院檢察署93年度偵字第17651 號），提起上訴
，本院判決後，經最高法院第一次發回，本院判決如下：
    主  文
原判決撤銷。
乙○○行使偽造私文書，足以生損害於他人，處有期徒刑貳年，
減為有期徒刑壹年。民國八十三年十二月五日乙○○與李傳生間
之「不動產買賣契約書」上偽造之「李傳生」簽名壹枚、印文參
枚，均沒收。
    事  實
一、緣坐落桃園縣大園鄉○○段橫山小段二六三、二六三之二、
    二六三之五地號等三筆土地，係賴登舟（已於民國九十四年
    三月六日死亡）、乙○○、賴志民、賴安正、賴啟明、賴岩
    敦、賴春弟、賴登藩、賴宏基與其他共有人所共有，並於八
    十三年間委由乙○○辦理該三筆土地出售事宜。詎乙○○明
    知已於八十三年十一月二十八日，以每坪新台幣（下同）六
    萬六千五百元、總價九千一百十五萬八千二百元之代價，將
    上開二六三、二六三之二地號二筆土地售予劉照南，並於八
    十四年四月十八日將該二筆土地辦理移轉登記予劉照南所指
    定之劉照南、劉文章、劉月枝所有，並未將上開三筆土地以
    總價七千五百七十三萬三千九百元售予李傳生，惟乙○○竟
    基於行使偽造私文書之犯意，於八十三年十二月四日，未經
    李傳生之同意，自行前往臺北縣樹林市委請不知情之某刻印
    店代刻李傳生之印章一枚，再於八十三年十二月五日，在臺
    北縣樹林市鎮○街一三三號住處，於不動產買賣契約書之「
    買主（甲方）」欄內偽造「李傳生」簽名一枚，並蓋用上開
    偽造之李傳生印文三枚（含騎縫章），偽造乙○○代理賴登
    舟等共有人將上開三筆土地，以買賣價款總額七千五百七十
    三萬三千九百元之代價售予李傳生，及賴登舟依其應有部分
    可分得該價金中之六百二十八萬一千六百五十五元等不實內
    容之不動產買賣契約書後，將該不動產買賣契約書交予賴登
    舟等人而行使，足生損害於賴登舟、李傳生、賴志民、賴安
    正、賴啟明、賴岩敦、賴春弟、賴登藩、賴宏基與其他共有
    人。而乙○○基於意圖為自己不法所有之侵占概括犯意，就
    該六百二十八萬一千六百五十元，僅付與賴登舟一百五十七
    萬零四百一十二元，尚餘四百七十一萬一千二百二十三元，
    予以侵占。復基於同前意圖自己不法所有之侵占之概括犯意
    ，於八十四年七月二十九日以共有坐落台北縣樹林市○○段
    四二八、四八六、四九四、四九五、四九八、四九八之一、
    四九九地號土地向農會貸款二千二百萬元，偽稱要付給上開
    土地之佃農賴朝聘、賴慶城二房之地上作物及佃農補償費一
    千九百萬元，惟僅給付賴慶城該房一百五十餘萬元（賴慶城
    該房共五兄弟，每人得三十餘萬元），另給付賴朝聘四百五
    十萬元，餘一千二百餘萬元，其中四分之ㄧ約四百餘萬元應
    給付賴登舟，乙○○亦予侵占入己，未給付賴登舟。
二、案經賴登舟（已死亡，由其子甲○○繼續告訴）訴請臺灣板
    橋地方法院檢察署檢察官偵查後聲請簡易判決處刑，原審改
    依通常程序審理。
    理  由
一、程序事項：
（一）被告及辯護人辯稱：公訴意旨所指被告涉犯刑法第三百三
      十五條第一項之侵占罪、第三百四十二條第一項之背信罪
      嫌部分，已逾告訴期間，不應受理乙節。按刑事訴訟法第
      二百三十七條第一項規定，告訴乃論之罪，其告訴應自得
      為告訴之人知悉犯人之時起，於六個月內為之。所稱知悉
      ，係指確知犯人之犯罪行為而言，如初意疑其有此犯行，
      而未得確實證據，迨發現確實證據，始行提出告訴，尚不
      得以告訴人前此之遲延未申告，逕謂其告訴逾越法定期間
      （最高法院28年上字第919 號判例意旨參照）。又告訴是
      否逾期，固屬事實認定範疇，但受經驗法則、論理法則支
      配，且須以客觀之事實作為基礎，並參酌告訴人之主觀認
      知，予以綜合判斷。被告辯稱：賴登舟之刑事告訴狀中記
      載：伊將土地委託被告出售後，因被告未將伊應分得之價
      金交付，故自「八十八年後」即一再要向被告收取款項之
      旨，認賴登舟應係於八十八年間，即已知悉被告乙○○有
      侵占、背信之情事。且證人賴紘彥證稱：賴登舟不滿意被
      告代售土地，買主付款「很慢」，認為被告「拿到錢，沒
      有去繳（貸款）利息」，所以在九十年八月間，授權賴安
      正（按係被告之弟，同稱賴登舟為叔）辦理另筆土地之貸
      款事宜，而不再請被告處理，益徵告訴人賴登舟於九十年
      八月間，亦屬知悉被告乙○○上揭涉犯侵占、背信等情事
      。足認知悉被告有侵占、背信之情乙節，惟被告上開推認
      是否符合客觀存在之經驗法則、論理法則，已非無疑。何
      況，衡情，催辦事項或催討款項，原因多端，且依催辦人
      個性不同而異，非必然事涉犯行，或知悉有何犯行，是被
      告及辯護人此部份推論，即與常情有間，不無誤會。至於
      證人賴安正證稱：我聽賴燕卿說過，她父親賴登舟要打被
      告，說被告賣土地帳目不清等語（原審卷第117 頁），證
      人賴紘彥證稱：賴登舟曾向我講，被告公私款不分，挪用
      公款，看到被告要打他，但這是講氣話。他認為被告帳目
      不清等語（原審卷第121 頁），固足證明告訴人賴登舟懷
      疑被告，然則是否確知？實非無疑。而告訴人賴登舟於告
      訴狀係載：告訴人產生極大懷疑，於向貸款農會查詢，始
      悉被告所言，均屬一派胡言等語（發查卷一第7-8頁），
      於原審亦具狀稱：向被告索款未果，被告迭以種種理由搪
      塞，迨伊於向貸款農會查詢，始悉被告所言不實，確知其
      犯情等語（原審卷二第105 頁），觀諸台北縣樹林農會查
      詢單所載日期確係92年4 月22日（發查卷一第37頁）。再
      者，所謂之「知悉犯人」係指得為告訴人之人確知犯人之
      犯罪行為而言，以其主觀為標準（最高法院71年度台上字
      第6590號判決意旨參照），而告訴人係於92年5月2日具狀
      ，同年月5日提告（發查卷一第2、11頁），據此，堪認此
      部分告訴並未逾期，本院自應予以審理，此部份所辯，尚
      有誤會。
（二）證據能力：被告及辯護人對後引證據均不爭執（本院卷第
      40頁），且觀其製作取得之情形，並無違法或不當之情狀
      ，依刑事訴訟法第159條之5規定，均有證據能力，合予敘
      明。
二、訊據上訴人即被告坦承偽造文書犯行，惟否認有何背信侵占
    犯行，辯稱：賣土地款項，用以支付佃農等費用及支付農會
    利息，剩餘分配給共有人，並未侵占，民事僅判三百萬元，
    沒有一千多萬等語，經查：
（一）有關被告於上開時地偽造文書，並持以行使部份，業據被
      告坦承不諱（原審卷第57，188，190頁，上訴卷第165 頁
      背面，更一卷第40頁），核與證人李傳生證述（偵卷第18
      -19頁；原審卷第164-168），證人即劉照南之女劉月雲、
      證人賴紘彥證述相符（發查字卷一第205頁、原審卷第169
      -171頁、第120 頁），並有上開八十三年十二月五日乙○
      ○與李傳生所簽訂之「不動產買賣契約書」及上開三筆土
      地之土地登記簿謄本影本、八十三年十一月二十八日乙○
      ○與劉照南所簽訂之「不動產買賣契約書」在卷可參（發
      查卷一第12-22頁，第134-137頁），且經原審勘驗在卷（
      原審卷第169 頁），足認徵被告此部份自白，有證據可佐
      ，堪予採信，此部份事實，堪予認定。至於辯護人辯稱：
      並未行使，不足生損害乙節，然被告將上開偽造契約持交
      告訴人賴登舟，且用以計算賴登舟應得款項等情，告訴狀
      記載明確（發查卷一第3 頁），告訴人並提出該偽造契約
      及收據影本等為證（發查卷第12-14 頁），且刑法第二百
      十條所稱足生損害於公眾或他人，以有損害之虞為已足，
      不以實際發生損害為要件（最高法院43年台上字第387 號
      判例意旨參照），是辯護人辯稱未行使不生損害云云，尚
      有誤會。
（二）有關被告受託出賣系爭桃園縣大園鄉○○段土地，告訴人
      賴登舟應分得六百二十八萬一千六百五十元，而被告僅付
      與賴登舟一百五十七萬零四百一十二元，尚餘四百七十一
      萬一千二百二十三元未付等情，為被告所不否認，有陳明
      書在卷可參（發查卷一第69頁），且據告訴人指訴明確，
      並有領款收據在卷可參（發查卷一第12頁，第86頁），此
      部份事實堪予認定。至於被告下列辯解，則不可採：
    被告辯稱：被告與告訴人共有祖產樹林市○○段土地 482
      等七筆，其上有佃農，為終止租約，遂向樹林農會貸款二
      千二百萬元，而給付佃農賴朝聘等六人權利金一千九百零
      一萬八千元，而終止租約。而系爭大園鄉○○段土地，亦
      有佃農居住，至九十一年十二月，支付八十八萬六百元，
      方令其等搬離。此段期間，共付樹林農會上開貸款利息一
      千八百九十一萬四千四百九十二元（期間於八十八年再借
      五百萬，於八十六年借七百五十萬元），合計佃農費用及
      農會利息共三千餘萬元。為償還利息，再賣樹林市○○○
      段土地，得款三百七十萬四千四百三十元。加上系爭橫山
      段土地價款，尚且不足，何來侵占及背信？乙節，然查：
      有關系爭橫山段土地價款為九千餘萬元，有買賣契約在卷
      可參（發查卷一第134頁），而被告自承買受人價款已付
      清（原審卷第189頁），則扣除被告所稱，應付農會利息
      及佃農費用一千餘萬元，尚且有餘，豈會不足？是被告此
      部份所辯，自不足採。
    被告及辯護人辯稱：衡山段土地上有佃農及房屋，處理費
      用約三千餘萬元，告訴人亦應負擔，扣除此部份，則告訴
      人無從再得乙節，固據提出協議書、收據等為證（更一卷
      第49-56 頁），然查：被告將系爭橫山段土地以九千餘萬
      元出售，扣除上開佃農及房屋等費用，尚屬有餘，被告因
      而自書應給付告訴人賴登舟六百餘萬元等情，有收據及陳
      明書在卷可參（發查卷一第14頁，第69頁），參酌被告陳
      明書稱：自訴人（按指告訴人賴登舟）應付出售橫山土地
      延期過戶費八十八萬餘元等語（發查卷一第70頁），並未
      指陳告訴人上開應得款項，尚應扣除橫山段佃農等費，衡
      情，以該佃農等費用，金額龐大，豈會於計算告訴人應得
      款項時，未將之列為費用而剔除之？且於訟爭初起時，竟
      置此龐大金額於不顧，卻僅主張八十八萬餘元之延期過戶
      費？凡此，均有違常情，所辯自難遽採。
    被告辯稱：有關賴登舟四百七十一萬一千二百二十三元未
      付部分，因賴登舟應負擔潭底段土地佃農補償四百七十五
      萬四千五百元，尚有不足，所以並未侵占乙節，然如後所
      述，潭底段佃農費用總共六百餘萬元，何以告訴人賴登舟
      需負擔四百餘萬元？是被告此部份所辯，亦不可採。
（三）有關被告於八十四年七月二十九日以共有坐落台北縣樹林
      市○○段四二八、四八六、四九四、四九五、四九八、四
      九八之一、四九九地號土地向農會貸款二千二百萬元，偽
      稱要付給上開土地之佃農賴朝聘、賴慶城二房之地上作物
      及佃農補償費一千九百萬元，惟乙○○僅給付賴慶城該房
      一百五十餘萬元（賴慶城該房共五兄弟，每人得三十餘萬
      元），另再給付賴朝聘四百五十萬元，餘一千二百餘萬元
      ，其中四分之ㄧ約四百餘萬元，應給付賴登舟，惟遭乙○
      ○侵占入己乙節，經查：被告固不諱言：確有貸款，並給
      佃農費用等情，核與證人即佃農賴慶城、賴文賢證稱：因
      地主要賣，所以解約，我們五人，地主補償各三十餘萬元
      等語（發查卷一第197頁，第206頁），證人即佃農賴朝聘
      之子賴宏毅證稱：我父親拿補償金四百五十萬元等語（偵
      字第一七六五一號卷第97頁），大致相符，並有台北縣樹
      林鎮農會放款交易明細表在卷可參（發查卷一第105頁）
      ，復有終止租約同意書、地價證明書、台北縣樹林鎮公所
      函等在卷可參（發查卷一第91-99 頁），此部份事實，堪
      予認定。至於被告下列辯解，則不可採：
    被告辯稱：給佃農共計一千九百萬元云云，雖終止租約同
      意書載每平方公尺六千元為參考依據，然如前所述，實際
      並非均拿此數目。至於證人賴宏毅於原審雖改稱：對權利
      金不知情，都是我父親處理等語（原審卷第173 頁），然
      與其偵訊明白陳述，顯有不同，則此等不知之陳述，即難
      遽採，何況，既謂不知，尚難推論即係依同意書之條件給
      付。是其於原審之說詞，不能採為有利被告之依據。另證
      人即承租權繼承人王正信證稱：地主有補償，拿公告現值
      三分之ㄧ，我們三人共八百萬元等語（發查卷一第197 頁
      ），然其係樹林市○○○段土地之佃農，有協議書在卷可
      參（發查卷一第79頁），與本件潭底段不同，自難採為有
      利被告之依據。是被告所辯，與上開證據不符，自不足採
      。
    被告辯稱：因圳岸腳段土地共有人賴登舟、賴紘彥、賴志
      民、乙○○，於八十四年間決議先向樹林市農會借款二千
      二百萬元，用來支付共有之樹林市○○段四八二地號等七
      筆土地，終止租約給付佃農補償費一千九百零一萬八千元
      ，另三百萬元存放農會以付每月應付利息，預計二年後可
      以收到大園鄉○○段橫山小段土地尾款二千六百七十八萬
      零四百六十三元，就可償還借款。但因大園土地遭到其他
      土地共有人杯葛，不辦理分割，不同意出售，一直到八十
      八年九月六日才辦理土地分割，九十二年六月辦妥連接道
      路使用權事宜，同年十一月十七日買受人才付清土地尾款
      ，因時間拖延，無法按預定計劃償還借款而增加借款利息
      。該向樹林市農會借貸到八十八年四月二十三日清償本金
      ，其間已付利息為七百六十餘萬元；八十六年八月一日又
      向樹林市農會貸款七百五十萬元，到九十二年一月清償本
      金，其間已付利息為三百三十二萬八千餘元。八十八年四
      月二十三日又向樹林市農會貸款二千七百萬元，到九十二
      年一月清償本金，其間已付利息為七百九十七萬餘元。以
      上貸款利息為一千八百九十一萬四千四百九十二元（0000
      000＋0000000＋0000000），應由共有人賴登舟、賴紘彥
      、賴志民、乙○○4房平均分擔，賴登舟應分擔貸款利息
      為四百七十二萬八千六百二十三元（00000000元÷4＝000
      0000元），此與上開出售應分款項相較，尚不足一百零二
      萬四千一百九十三元乙節。有關利息部分，固據提出農會
      明細表在卷可參（發查卷一第100-104頁），然查：最初
      所貸本金二千二百萬元及後所貸本金二千七百萬元，何處
      去？被告則未交代，若扣除實際支付佃農等款項，其餘用
      以支付上開利息，自屬有餘，何需告訴人賴登舟再負擔？
      是此部份所辯，亦非無疑，不能遽信。
（四）被告辯稱：全部金額依民事判決僅三百餘萬元乙節，按有
      關兩造因系爭土地所生之民事糾紛，固據台灣板橋地方法
      院以96年重訴字第284 號判認：被告應給付甲○○等三百
      餘萬元等情，有該判決在卷可參（更一卷第81-89頁），
      姑不論該民事判決，並非確定判決，何況，其理由係謂基
      於抵銷等因素，被告僅需返還三百餘萬元。當係事後清理
      雙方之債權債務所致，為犯罪後之問題，與本院認定被告
      最初侵占之數額無涉，尚難以之為有利被告之依據，此部
      份所辯，尚有誤會。
綜上，被告所辯，均不足採，事證明確，被告犯行洵堪認定。
三、新舊法比較：被告行為後，刑法於九十五年七月一日修正施
    行，與本案有關者：修正後刪除刑法第五十五條後段牽連
    犯之從一重處斷，第五十六條連續犯以一罪論之規定，改為
    一罪一罰為原則，兩相比較，自以行為時法為有利被告。
    刑法第33條第5 款，罰金最低額，由銀元一元，改為新台幣
    一千元，自以修正前為有利被告。綜上比較，依刑法第二條
    第一項前段規定，自應適用行為時法。
四、核被告所為，係犯刑法第216條、第210條之行使偽造私文書
    罪，刑法第335條第1項侵占罪。被告利用不知情之臺北縣
    樹林市某刻印店人員偽造「李傳生」之印章，為間接正犯。
    被告偽造李傳生印章之行為，為偽造私文書之一部，不另
    論罪。而其偽造私文書後進而行使，偽造之低度行為為高度
    之行使行為所吸收，亦僅論以行使偽造私文書罪一罪。被
    告先後二次侵占犯行，時間緊接，構成要件相同，顯係基於
    概括犯意，反覆為之，為連續犯，應依法加重其刑。被告
    行使偽造文書與侵占犯行，有方法結果之牽連關係，應從一
    重之行使偽造文書罪論處。至於公訴意旨認上開侵占部分
    ，亦涉犯背信罪乙節，按為他人處理事務之人所為之侵占，
    為特殊之背信行為，故侵占罪成立時，雖其行為合於背信罪
    之構成要件，亦當論以侵占罪，而不應論以背信罪（最高法
    院27年滬上字第72號判例意旨參照），是此部份所指，尚有
    誤會，惟公訴人認係裁判上一罪，爰不另為無罪諭知。被
    告犯罪時間在中華民國96年4月24日以前，合於減刑條件，
    應依中華民國96年罪犯減刑條例予以減刑。
五、原審以事證明確，予以論科，固非無據。就侵占罪部份，
    誤認已逾告訴期間，民國八十三年十二月五日乙○○與李
    傳生間之「不動產買賣契約書」上偽造之「李傳生」印文有
    三枚，原審誤為二枚。原審未及適用中華民國96年罪犯減
    刑條例予以減刑，尚有未洽。檢察官上訴意旨指摘及部分
    ，為有理由。被告上訴意旨認原審量刑過重，並否認侵占犯
    行，均無理由，而原判決既有上述瑕疵可指，應由本院撤銷
    改判。爰審酌被告偽造買賣契約，影響交易安全，並造成告
    訴人之損害，惟事後已與原告訴人賴登舟（已死亡）之子賴
    寬仁達成和解（上訴卷第199 頁），犯後坦承偽造私文書犯
    行，及本院認定之犯罪事實較原審為多，依比例原則，量刑
    應較原審重等一切情狀，量處如主文所示之刑，並依法減其
    宣告刑二分之一。又偽造之「李傳生」印章一枚未被扣案，
    且業遭丟棄一節，已據被告乙○○於原審審理時陳述在卷（
    原審卷第一九○頁），為免日後執行困難，爰不予宣告沒收
    ；而本件民國八十三年十二月五日乙○○與李傳生間之「不
    動產買賣契約書」上偽造之「李傳生」簽名一枚、印文三枚
    ，均依刑法第二百十九條之規定，併予宣告沒收。
六、公訴意旨認：被告虛報上開大園鄉土地賣價，且偽稱要給付
    前述土地上之佃農三成補助費，將應給告訴人該部分價差該
    二百餘萬元侵占入己花用。另有關台北縣樹林市○○段四二
    八、四八六、四九四、四九五、四九八、四九八之一、四九
    九地號土地向農會貸款二千二百萬元，被告偽稱要付給上開
    土地之佃農賴朝聘、賴慶城二房之地上作物及佃農補償費一
    千九百萬元，惟僅給付賴慶城等六百餘萬元，除侵占上開賴
    登舟之四百餘萬元，其餘八百餘萬元，亦予以侵占，均犯背
    信及侵占罪嫌乙節。為被告所否認，並堅稱：給系爭衡山段
    土地上住戶三千餘萬元，潭底段部分都給了等語，然查：
    被告確給付系爭大園鄉土地上住戶劉順溪等三千餘萬補償等
    情，有協議書及收據等在卷可參（更一卷第49-56頁），是
    被告所辯，即非無據，非不可採。有關潭底段貸款，除賴
    登舟四百餘萬元，其餘八百餘萬元部分，證人即共有人賴安
    正、賴紘彥：對被告處理祖產沒意見，好像只有賴登舟這房
    有意見等語（原審卷第110-117頁，第119頁），並未指稱被
    告侵占之，是此部份所指，尚乏依據，被告所辯，非不可採
    。綜上公訴人此部分指訴，尚有誤會。惟公訴人認此部份與
    前揭侵占罪部份，為一罪關係，爰不另為無罪諭知。
據上論斷，應依刑事訴訟法第369條第1項前段、第364條、第299
條第1項前段，刑法第2 條第1項前段、修正前刑法第55條後段，
第56條，第216條、第210條、第219條、第335條第1項、刑法施
行法第1條之1，中華民國96年罪犯減刑條例第2條第1項第3款、
第7條、第9條，判決如主文。
本案經檢察官吳春麗到庭執行職務。
中    華    民    國    99    年    1     月    29    日
                  刑事第十八庭審判長法  官  吳鴻章
                                    法  官  汪梅芬
                                    法  官  周政達
以上正本證明與原本無異。
如不服本判決，應於收受送達後10日內向本院提出上訴書狀，其
未敘述上訴之理由者並得於提起上訴後10日內向本院補提理由書
（均須按他造當事人之人數附繕本）「切勿逕送上級法院」。
                                    書記官  廖純瑜
中    華    民    國    99    年    1     月    29    日
附錄：本案論罪科刑法條全文
刑法第210條
偽造、變造私文書，足以生損害於公眾或他人者，處5年以下有
期徒刑。
刑法第216條
行使第210條至第215條之文書者，依偽造、變造文書或登載不實
事項或使登載不實事項之規定處斷。
刑法第335條
意圖為自己或第三人不法之所有，而侵占自己持有他人之物者，
處 5 年以下有期徒刑、拘役或科或併科 1 千元以下罰金。
前項之未遂犯罰之。


司法院資訊處製作；財團法人民間司法改革基金會備份。
